【裁判字號】    90,上訴,1375
【裁判日期】    900928
【裁判案由】    殺人
【裁判全文】
臺灣高等法院臺中分院刑事判決                    九十年度上訴字第一三七五號
    上  訴  人
    即  被  告  甲○○
                        （另案在臺灣彰化監獄執行中）
                        身分證.
    選任辯護人  謝錫深  律師
右上訴人即被告因殺人案件，不服臺灣彰化地方法院八十九年度重訴字第九號，中華
民國九十年六月四日第一審判決（起訴案號：臺灣彰化地方法院檢察署八十九年度偵
緝字第一九０號、八十九年度偵字第五三七七號），提起上訴，本院判決如左：
      主  文
上訴駁回。
      事  實
一、甲○○（綽號阿耀，臺語音近阿瑤）曾因犯妨害自由罪，於民國八十七年五月二
    十六日經臺灣高等法院臺南分院判處有期徒刑一年六月（嗣於八十九年六月二十
    九日經最高法院駁回其上訴確定，現正執行中），竟不知注意收歛本身行事。緣
    於八十七年七月一日下午約五時許，陳源富（原名陳元烈，綽號阿烈）在彰化縣
    溪湖鎮○○里○○路萬善公廟前，張健男所經營之「黑白切」麵攤處與友人飲酒
    ，席間因簽賭六合彩賭債糾紛事，遭綽號「大頭」之陳勇成辱打，陳源富為圖洩
    恨並爭回面子，乃於翌日（同年月二日）下午，邀約魏大轉、魏大平（陳源富、
    魏大轉業經本院各判處有期徒刑十五年，褫奪公權八年，現上訴最高法院審理中
    ，魏大平業經本院判處有期徒刑十七年，褫奪公權八年確定），並由魏大平轉邀
    約甲○○前來其所經營設於彰化縣溪湖鎮○○路九十七之一號之「親親」釣蝦場
    處，共同謀議如何對陳勇成討回面子，其四人商議後，乃共同基於殺害陳勇成以
    洩忿之犯意聯絡與行為分擔，由陳源富備置西瓜刀一把、彎型鐮刀（臺灣民間俗
    稱刈刀）一把、棒球棍二支（木質及鋁質各壹支），再由魏大轉電洽往日經常僱
    請載送其外出而不知情之曹賜農（業經本院判決無罪確定）駕駛其所有之ＯＺ－
    一五七號營業用小客車至該釣蝦場；曹賜農到場後不久，甲○○等四人即分別攜
    帶前開兇器，搭乘曹賜農所駕駛之前開計程車，依陳源富之指示，在彰化縣溪湖
    鎮內陳勇成時常出沒之處所搜尋陳勇成，圖對之行兇以洩忿，迄同日下午七時五
    十分許，車行至彰化縣溪湖鎮湖東里萬善公廟前，適發現陳勇成正騎乘機車停於
    路旁，跨坐車上與人交談，陳源富即指示曹賜農停車，甲○○、陳源富、魏大轉
    及魏大平四人乃分持木質棒球棍、鋁質棒球棍、西瓜刀、彎型鐮刀，躍下計程車
    ，追殺陳勇成，追及後即由魏大轉、魏大平分持上揭刀械朝陳勇成身體及四肢各
    處持續亂砍殺，致陳勇成頭部、頸部、腹部、背腰臀部、四肢等部位多處銳器傷
    及因躲避追殺而造成之擦傷，其中陳勇成所受傷勢中較嚴重部份為左肩胛部下方
    橫向銳器淺切創兩處九公分及十公分，左中背部橫向銳器刺切創二公分（深一公
    分）及淺切創二公分、右臀部外上方橫向已縫合銳器創十公分（深五公分）、右
    臀部下方橫向已縫合銳器創三十公分（深度十公分）、左臀部上方橫向已縫合銳
    器創二十公分（深三公分）、右手肘外側銳器切創六公分、右小腿外後方縱向已
    縫合銳器創十公分、左大腿後後方已縫合銳器創五公分（深一公分）、左側膝膕
    窩縱向已縫合銳器創二十公分及橫向已縫合銳器創八公分（深六公分），左足內
    側Ｖ字形已縫合銳器創十六公分（深一公分）。迨見陳勇成已受傷倒地流血，四
    人迅即搭乘原曹賜農駕駛尚未熄火仍停於現場附近之計程車離去，陳勇成終因多
    發性銳器創、低血容性休克，經送彰化縣秀傳紀念醫院急救無效，延至同月三日
    上午零時十五分許不治死亡。嗣陳源富等人均逃逸，經警循線查獲，並先後逮捕
    魏大轉、曹賜農、陳源富、魏大平及甲○○。而本案所用之西瓜刀一把、彎型鐮
    刀一把、棒球棍二支（木質及鋁質各一支），則藏匿於不詳處所，未經扣案。
二、案經彰化縣警察局溪湖分局報請臺灣彰化地方法院檢察署檢察官偵查起訴。
      理  由
一、訊之上訴人即被告甲○○固坦承有於前揭時間，應魏大平之邀約前往親親釣蝦場
    ，再與陳源富、魏大轉、魏大平等人共乘曹賜農所駕駛之營業用小客車前往上揭
    案發地點，並下車追被害人陳勇成之事實，然矢口否認有殺害陳勇成之犯意及行
    為，辯稱：其係因魏大平之邀約而帶女兒前往親親釣蝦場，在該處並未與陳源富
    、魏大轉及魏大平等人謀議要殺害陳勇成，是陳源富等人說要教訓陳勇成，其僅
    是跟過去看看，當時純是要教訓陳勇成，頂多只有傷害之意，且其在下車時是持
    木質棒球棍，並未出手毆打到陳勇成，陳勇成是在逃離時，跳過一排水溝後跌倒
    ，而被魏大轉、魏大平二兄弟追及，持刀砍殺，其並無殺人之意思，亦無殺人之
    行為，若其有意殺害陳勇成，應不至於帶同小孩前往釣蝦場，事後在曹賜農之車
    上亦不會問要不要叫救護車云云。
二、惟查：(一)、本件同案共犯陳源富因於八十七年七月一日下午五時許在彰化縣溪湖
    鎮○○里○○路張健男所經營之「黑白切」麵攤處遭受陳勇成辱打，心生怨恨，
    亟思報仇之事實，已據陳源富供承在卷（見本院九十年度上更(一)字第一二三號卷
    內彰溪警刑字第０九六九號卷第二頁、原審卷第十八頁）。又其翌日下午約集魏
    大轉於其經營之「親親」釣蝦場商議時，已言及欲置陳勇成於死之事實，亦據證
    人劉慶宗於警訊時證稱：八十七年七月二日下午二時三十分許，進入親親釣蝦場
    ，進入時有陳元烈（即被告陳源富）及其妻子，另有一年輕人左手臂刺青之男子
    在談論事情，其一進入親親釣蝦場，陳元烈即稱「你要來講（和解）﹖」，後其
    妻亦問「你來幹什麼﹖」，離開時陳元烈又說「要給他死」，陳元烈所講之事，
    即前一日與陳勇成打架之事等語（見前開彰溪警刑字第一六九０號卷第二十頁）
    甚明，核與魏大轉於八十八年四月二十日警訊供稱：「：：：隔天（八十七年七
    月二日）我至他開設之釣蝦場找他聊天時，他隨口告訴我說昨天無緣無故被陳勇
    成毆打，這個面子不討回不行」等語（見前開彰溪警刑字第０九六九號卷第九頁
    ）相符，而證人劉慶宗所稱「有一年輕人左手臂刺青之男子」即魏大轉一節，亦
    據陳源富於本件原審九十年四月二十六日審理時證述無訛，並為魏大轉所不否認
    （見原審卷第二四七頁）。雖劉慶宗於本院調查陳源富殺人案件中改證稱：其於
    前開時日曾因欠陳源富三萬多元，故前往釣蝦場要告訴陳源富要稍晚時候再還錢
    ，到場時陳源富夫婦與另位客人在談話，談話內容未聽到，陳源富當時告以另找
    一天再與之商談還錢之事，其隨即騎機車離開，當日並未聽到陳源富等人有談到
    有關被打之事，警訊時並未說過聽到被告等說要讓陳勇成死的話，其因不識字，
    不知筆錄內容記載何事云云。然質諸陳源富於該案原審及本院前審分別供稱：「
    ：：：隔天魏大轉到我釣蝦場問我是否昨天被人家打，今天才不敢開店，我愈想
    愈氣就告訴魏大轉，魏大轉就說要替我出氣，魏大轉就連絡魏大平到我店裡：：
    ：」（見本院前開上更(一)卷原審卷第十八頁），「：：：有一位欠我錢的游慶忠
    （筆錄應係劉慶宗之誤繕）來店裡說，我是否被打不敢開店，魏大轉說這樣沒面
    子，要幫我討回公道：：：」（見本院前開上更(一)前審卷(一)第五七頁）等語，足
    證劉慶宗於前開時間前往陳源富之釣蝦場時，談話間確已觸及陳源富在前一日被
  陳勇成毆打之事，則劉慶宗事後於本院改稱未聽到陳源富有談及被毆打及報復等
    情，顯係因不願得罪陳源富而故為迴護之詞，自不足採信。另曹賜農於八十八年
    四月二十日警訊時亦供稱：「當天下午是魏大轉打電話到我岳父家叫我開計程車
    到陳源富所開設之釣蝦場載他，我約於十七時到達後，魏大轉和他弟弟魏大平與
    另一位住鹿港帶一小孩之不詳姓名男子（即甲○○）在吃烤蝦，我等他們吃完蝦
    子，魏大轉等人說要到溪湖市區找人」等語，顯見本件被告於曹賜農到達前正與
    陳源富、魏大轉、魏大平四人共同謀議行兇之事。(二)、本件駕駛計程車搭載被告
    等尋仇之曹賜農於警訊又供證稱：「他們四人（陳源富、魏大轉、魏大平、住鹿
    港之男子）突然由釣蝦場內分持刀械與棒球棍進入車內，至於何人持何種刀械、
    棍棒我記不起來，：：：而魏大轉在車內即用布巾仔將面蒙住動機相當可疑」等
    語（見八十九年度偵字第五三七七號卷第十七頁）；而魏大轉於其所涉殺人案件
    在原審八十八年六月十六日調查時，供稱：「：：：陳源富之太太過來說一定要
    討回面子，否則生意無法做，我們一起喝酒時，『阿瑤』有過來一起喝酒，陳源
    富就到隔壁大賣場買一些刀，後來陳源富帶路去找陳勇成：：：」（見本院前開
    上更(一)原審卷第二十三頁）。足見被告等人係於一上車即攜帶由陳源富備妥之刀
    械、棍棒等兇器。再參之證人吳海淋（嗣改名為吳東霖）於八十七年七月十四日
    警訊時證稱：「陳勇成見情況不對將機車放掉逃跑由東向西方向，該四名男子即
    追過去並喊殺死他」等語（見八十九年度偵緝字第一九０號卷第三十三頁），及
    魏大轉於前開殺人案件警訊以迄本院審理中，亦自承確有以布巾或帽子類之物品
    蒙面，以防人辨認，足證被告等自前開釣蝦場出發時，即有殺害被害人之謀議。
    否則，苟彼等目的僅在教訓被害人，攜帶棍棒類，出其不意加以痛毆即為已足，
    何須攜帶足以取人性命之銳利刀械上車﹖追殺過程中又何須高喊「殺死他」等語
    ，以助長己方氣勢與決心﹖又衡之一般俗稱刈刀之彎型鎌刀及西瓜刀，其長度動
    輒超過一台尺即三十公分以上，而棒球棍長更達七、八十公分之譜，攜之坐上空
    間不大之計程車，可謂毫無隱藏之可能，兼以被告等四名成年人同擠一車，更無
    在車上再分配該等兇器之可能，被告事後辯稱係上車後始由陳源富交付球棒，不
    知陳源富等其他人有另攜帶其他刀械云云，不僅有違常情，且與前開曹賜農及魏
    大轉所供不符，不足採信。至被告雖辯稱其苟有殺人犯意，應不會帶同自己小孩
    到釣蝦場云云；然徵之本件被告等商議對被害人行兇之時間，係被告到達釣蝦場
    後，並非始於魏大平電話邀約其前往釣蝦場之際，故被告是否帶同小孩前往釣蝦
    場，即與其有無參與殺人犯意之形成，無邏輯上或情感上之必然關連，不能因而
    排除其有參與殺人謀議之過程。(三)、本件案發當日下午由前開釣蝦場出發時，因
    曹賜農及魏大轉、魏大平與被告等人，均不熟悉被害人之長相及可能出現之處所
    ，乃由陳源富坐於曹賜農所駕駛計程車之前座，指示曹賜農行進之路線並搜尋被
    害人，當駛至彰化縣溪湖鎮湖東里萬善公廟前，陳源富發現被害人，即命停車，
    陳源富、魏大轉、魏大平與被告等四人即下車，追逐見狀棄機車逃跑之陳勇成，
    追及後，予以砍殺，至陳勇成受傷流血不支倒地，始奔回曹賜農之停車處，由曹
    賜農載送快速離去等情，業經陳源富、曹賜農、魏大轉、魏大平及被告分別供承
    一致在卷，核與目擊證人吳海淋、劉慶忠及黃施秀枝分別於警訊及本院前開案件
    調查中證述情節大致相符，足見被告確有參與追殺被害人之行為分擔。被告事後
    雖又辯稱，其返回曹賜農之車上，曾有問說要不要叫救護車云云；經原審訊之魏
    大轉、魏大平二人固均證稱有聽過該話，然訊之陳源富則證稱忘記了等語。徵之
    本件被告等行兇之地點，係路人往來頻繁之處，而被告等追殺被害人後，亦迅速
    返回原搭乘之計程車逃離現場，衡之常情，被告等應無於行兇後再思及叫救護車
    救護被害人之可能，被告及魏大轉、魏大平事後供證稱有提及叫救護車之事，無
    非擬以此博得被告並無殺人犯意之名，亦不足採信。且被告等事先既攜帶刀械上
    車準備行兇，而有殺人犯意，已如前所述，其於行兇後，縱有良心再現，想聯絡
    救護車前往救護，亦僅事後態度之轉變，並無解於殺人犯意之形成及實現。(四)、
    再者，被害人陳勇成受被告等砍殺後，雖經送醫急救，仍因多發性銳器創、致低
    血容性休克，於同月三日上午零時十五分許死亡之事實，復據臺灣彰化地方法院
    檢察署檢察官率同檢驗員相驗並囑託法務部法醫研究所、內政部警政署刑事警察
    局解剖鑑定確定在案，有彰化秀傳紀念醫院法醫參考病歷摘要、臺灣彰化地方法
    院檢察署驗斷書、相驗屍體證明書、法務部法醫研究所鑑定書、內政部警政署刑
    事警察局法醫解剖鑑定報告等件附卷可按。稽之本件同案共犯陳源富於案發前一
    日甫受被害人陳勇成辱打，怨恨難消，於出發行兇前已對被告魏大轉、魏大平及
    甲○○，吐露欲置陳勇成於死之恨意，又糾同魏大轉與魏大平及甲○○，分持足
    以致人死傷之棍棒、刀械，追打砍殺被害人，再觀之臺灣彰化地方法院檢察署相
    驗卷附驗斷書、相驗屍體證明書及死者之身體照片所示，被害人之腰背臀部、右
    臂及下肢部等部位，所受之銳器切創傷，達十餘處，幾無完膚，其中傷勢較重部
    分有：左肩胛部下方橫向銳器淺切創兩處九公分及十公分，左中背部橫向銳器刺
    切創二公分（深一公分）及淺切創二公分、右臀部外上方橫向已縫合銳器創十公
    分（深五公分）、右臀部下方橫向已縫合銳器創三十公分（深度十公分）、左臀
    部上方橫向已縫合銳器創二十公分（深三公分）、右手肘外側銳器切創六公分、
    右小腿外後方縱向已縫合銳器創十公分、左大腿後方已縫合銳器創五公分（深一
    公分）、左側膝膕窩縱向已縫合銳器創二十公分及橫向已縫合銳器創八公分（深
    六公分），左足內側Ｖ字形已縫合銳器創十六公分（深一公分），足證被告等所
    持西瓜刀及鐮刀均甚鋒利，以之猛砍人體數十刀，將致人失血不治而死亡，應為
    具備一般常識之被告所能認識，乃被告猶執意協同陳源富等三人追殺被害人，堪
    認被告於行為時確亦有殺害陳勇成之故意。再按刑法第二十八條規定共同正犯，
    係指共同實施犯罪行為之人，在共同意思範圍內，各自分擔犯罪行為之一部，相
    互利用他人之行為，以達其犯罪之目的，其成立不以全體均行參與實施構成要件
    之行為為要件，參與犯罪構成要件之行為者，固為共同正犯，以自己共同犯罪之
    意思，參與犯罪構成要件以外之行為，或以自己共同犯罪之意思，事前同謀，而
    由其中一部分人實行犯罪之行為者，亦均認為共同正犯，不能以其僅有追殺被害
    人，而未下手砍殺被害人，所可諉卸罪責。綜上所述，被告上開所辯顯係諉卸刑
    責之遁詞，不足採信。本案事證已臻明確，被告犯行洵堪認定，應依法論科。
三、核被告與其他共犯共同著手殺害被害人陳勇成致死，係犯刑法第二百七十一條第
    一項之殺人罪。其與陳源富、魏大轉及魏大平就上開犯行，有犯意聯絡及行為分
    擔，均為共同正犯。原審法院因認被告罪證明確，適用刑法第二十八條、第二百
    七十一條第一項、第三十七條第二項、第三十八條第一項第二款之規定，並審酌
    被告僅因細故即附和陳源富等人糾眾攜帶刀械、球棒尋仇殺人，視法律為無物，
    嚴重危害社會之安寧與祥和，惡行非輕，暨其品行、犯罪之動機、智識程度、手
    段、所生之危害、犯罪後之態度及被告並未執刀下手刺殺被害人，犯罪情節較輕
    等一切情狀，量處有期徒刑十二年，且依被告之犯罪性質，認有宣告褫奪公權之
    必要，併宣告褫奪公權六年，以示懲儆。至被告與其他共犯陳源富、魏大轉、魏
    大平等人用以犯本罪之西瓜刀一把、彎型鐮刀一把、棒球棍二支（木質及鋁質各
    一支），係共犯陳源富所有，已據陳源富、魏大轉供證在卷，又該器物既屬共同
    正犯中一人所有之物，用供犯本案之罪，雖未經扣案，但不能證明已滅失，併予
    宣告沒收。其認事用法，並無不當，量刑亦堪稱妥適，應予維持。被告上訴意旨
    矢口否認殺人犯行，仍執陳詞指摘原判決不當，並無理由，應予駁回。
據上論斷，應依刑事訴訟法第三百六十八條，判決如主文。
本案經檢察官乙○○到庭執行職務。
中      華      民      國      九十      年      九      月  二十八    日
                                臺灣高等法院臺中分院刑事第六庭
                                      審判長法  官  李  文  雄
                                            法官  陳  嘉  雄
                                            法  官  邱  顯  祥
右正本證明與原本無異。
如不服本判決應於收受送達後十日內向本院提出上訴書狀，其未敘述上訴之理由者並
得於提起上訴後十日內向本院補提理由書（均須按他造當事人之人數附繕本）。
                                            書記官  陳  桂  芬
中       華       民       國   九  十    年     九      月   二十八    日
                                                                        Ｋ


司法院資訊處製作；財團法人民間司法改革基金會備份。
